【裁判字號】    89,自,215
【裁判日期】    891220
【裁判案由】    背信等
【裁判全文】
臺灣臺北地方法院刑事裁定                          八十九年度自字第二一五號
    自  訴  人  甲○○
    自  訴  人  乙○○○
    代  理  人  丙○○
    被      告  丁○○
    選任辯護人  林彥孜
    選任辯護人  趙玉華
右列被告因背信等案件，經自訴人提起自訴，本院裁定如左：
    主  文
自訴駁回。
    理  由
一、按法院或受命推事於自訴案件第一次審判期日前訊問及調查結果，如認為案件有
    刑事訴訟法第二百五十二條至第二百五十四條之情形者，得以裁定駁回其自訴，
    同法第三百二十六條第三項定有明文。
二、自訴意旨略以：被告係花旗銀行法定代理人，於民國（下同）八十五年十二月二
    日接受自訴人委託授權得於需要到期日及利率自行填載如借款合約，但未及於發
    票日，詎被告竟於八十九年元月持票聲請本票裁定，自訴人始發現本票發票日於
    八十五年十二月二日即遭偽填，而合約內容亦非彼此議定之百分之八．五，自訴
    人從未獲得合約正本，僅於八十七年至銀行要求給付影本，由影本資料所示可知
    本票發票日完全相同。花旗銀行允諾協商，卻謊稱於八十九年二月中已給自訴人
    查閱，茍係如此，自訴人何需再繳新台幣（下同）八萬二千元？況花旗銀行於八
    十九年三月一日通知復立即於當日查封，顯然漠視自訴人權益，被告自有違反刑
    法第三百四十二條背信罪嫌。又被告涉嫌偽填本票發票日，逕向法院聲請拍賣自
    訴人房屋，足以生損害於自訴人之財產，亦涉有觸犯偽造有價證券罪嫌。又被告
    以口頭及簽名認可之交易方式誘使自訴人簽約轉貸，事後擅填利率，顯屬虛偽不
    實，或引誘自訴人錯誤表示而購買商品（借貸合約），應構成違反公平交易法第
    二十一條販賣虛偽不實商品罪嫌。另被告與自訴人簽訂定型化契約，而該契約明
    顯違反平等互惠原則，且契約之主要權利或義務因受條款之限制致契約之目的難
    以達成，被告一直未交付契約予自訴人，致自訴人之權益遭受損害，被告復以偽
    填不實之條件收取利息，迄今超收六十八萬元，顯然亦違反消費者保護法第十二
    條規定云云。
三、按犯罪事實應依證據認定之，無證據不得推定其犯罪事實，又不能證明被告犯罪
    者應諭知無罪之判決，刑事訴訟法第一百五十四條及第三百零一條第一項分別定
    有明文。又刑事訴訟法上所謂認定事實之證據，係指足以認定被告確有犯罪行為
    之積極證據而言，該項證據自須適合於被告犯罪事實之認定，始得採為斷罪資料
    ，事實之認定應憑證據，如未發現相當證據，或證據不足以證明，自不能以推測
    或擬制之方法，以為裁判之依據，告訴人之告訴，係以使被告受刑事訴追為目的
    ，是其陳述是否與事實相符，仍應調查其他證據以資審認。又刑法第三百四十二
    條之背信罪，係以為他人處理事務，意圖為自己或第三人不法之利益，或損害本
    人之利益，而為違背其任務之行為，致損害於本人之財產或其他利益，為構成要
    件，故背信罪之主體，限於為他人處理事務之人，所謂為他人云者，係指受他人
    委任，而為其處理事務而言；又刑法上偽造私文書罪，係以無製作權人冒用他人
    名義作成文書而為不實之記載為成立要件，合先敘明。
四、訊據被告否認有上揭犯行，辯稱：
（一）被告乃美商花旗銀行在台灣境內之訴訟及非訟代理人，花旗銀行在台灣地區之
      業務眾多，故分層授權各主管負責，被告並未實際處理自訴人貸款之任何相關
      程序，自訴人所指偽造票據或背信等行為，與被告無涉，自訴人對之提起自訴
      ，顯然有誤。自訴人稱本票上發票日係遭偽填云云，然自訴人於八十五年十二
      月二日至花旗銀行申請房屋借款與擔保透支借款，經行員解說後，自訴人即分
      別居於借款人及連帶保證人之地位，填具消費性房屋抵押借款暨擔保透支約定
      書、土地建築改良物抵押權設定契約書、貸款申請書、房屋抵押貸款撥款申請
      暨委託書、個人資料利用之確認及同意書、本票、授權書、土地建築改良物抵
      押權設定契約書其他約定事項等文件。上開文件均係在花旗銀行行員解說後，
      經自訴人認可無誤情況下，在各文件欄簽名蓋章，此由該等貸款文件之申請日
      期、標的物坐落等欄位填寫筆跡出自同一人之手即可證明，而本件本票之發票
      日係經自訴人了解並同意後，始由行員在代填各項貸款文件之申請日期時一併
      填載，再經自訴人審閱無誤後，由自訴人於發票人欄位簽名蓋章，以完成發票
      行為，自訴人於申請貸款時已充分明瞭所簽發之本票係為擔保借款，且並無偽
      造情事。
（二）自訴人經花旗銀行核貸房屋借款九百零八萬元及擔保透支借款一百十二萬元，
      合計一千零二十萬元，惟自訴人自八十八年五月起未依約繳納分期款，花旗銀
      行遂進行催收程序，並依自訴人所簽發之本票聲請強制執行，刻正強制執行中
      ，自訴人並未為任何異議，花旗銀行依約行使債權，無不法可言。至利率部分
      ，自訴人與花旗銀行就房屋借款部分於契約書第一條第一項約定：「彈性利率
      （固定加浮動）自撥款當日起滿十二個月期間內，按年利率9.25%計息，自撥
      款當日起滿十二個月後，按貴行當時基本放款利率減0.35%計，嗣隨後貴行基
      本放款利率調整而調整，並自調整日起，按調整後之利率計算。」；就擔保透
      支借款部分於第三條第三項中約定：「本透支款項利息按實行短期基本放款利
      率減0.25%按月計付，並於貴行調整短期基本放款利率時隨同調整。」自訴人
      與花旗銀行間從無貸款利率為年利率8.5%之約定，自訴人指稱雙方約定貸款利
      率為特定之年利率8.5%乙項與事實不符，是本件自訴人之告訴自無理由等語。
五、本院經查：
（一）被告丁○○係總部設於美國紐約州紐約市○○○道三九九號美商花旗銀行股份
      有限公司指定在台灣境內之台灣分公司訴訟及非訟代理人，為台灣分公司之代
      表人，屬美國籍，此有該公司之經濟部認許證、外國公司申請變更認許事項卡
      、股東名冊等影本在卷足稽。被告對外固代表花旗銀行台灣分公司，惟關於花
      旗銀行台灣分公司銀行業務之實際作業，仍係由該公司職員依相關法令規範操
      作，並非由被告逐一親自參與，即以本件自訴人向花旗銀行貸款一案而言，與
      自訴人接洽者，乃本國籍之職員，並非被告，是自訴人自訴被告涉嫌偽造有價
      證券、背信云云，其所指稱之犯罪事實，是否被告所為，非無疑問！依自訴人
      所指訴之情節，自訴人自辦理貸款事宜至撥款後以至與花旗銀行間因繳款問題
      所生齟齬，均係與本國籍之花旗銀行台灣分公司職員接洽，其指稱美國籍之被
      告涉有上揭犯行云云，未見自訴人提出任何證據證明被告確有參與上開犯行，
      所述顯然無稽。又縱認為被告身為花旗銀行台灣分公司負責人，對於該公司所
      生業務自應負其責任，然關於犯罪行為之處罰，除法律有處罰法人或其代表人
      之特別規定外，仍應探求真正行為人為何，對該行為人科以刑罰，此即所謂行
      為人刑罰，自訴人既非與被告洽談貸款事宜，其主張被告涉有觸犯上開刑罰，
      自屬有誤。縱認為被告與該公司職員間有犯意聯絡及行為分擔，成立共犯關係
      ，首應探究者，仍係該公司職員所為之行為是否構成違法，進而查證被告與該
      公司職員間是否有犯意聯絡及行為分擔情形，必須二者兼備，始足確認被告刑
      事責任。茲依自訴人於本件自訴案件中所述情節，自訴人所接觸之對象均為花
      旗銀行台灣分公司本國籍之職員，即使認為被告與該公司本國籍職員間就本件
      貸款事項確有意思聯絡及行為分擔，然首應確認者，乃該公司職員所為行為是
      否構成不法，若並無不法情事，則縱然被告與該公司職員就本件貸款事宜確有
      意思聯絡及行為分擔，仍無所謂刑事責任可言，此不可不辨。至關於該公司職
      員就本件貸款事宜是否有不法情事，茲詳予論述如後。
（二）本件自訴人並不否認於八十五年十二月二日與花旗銀行簽訂消費性房屋抵押借
      款暨擔保透支約定書，約定借款金額九百零八萬元，同時簽訂土地建築改良物
      抵押權設定契約書、貸款申請書、房屋抵押貸款撥款申請暨委託書、個人資料
      利用之確認及同意書、本票、授權書、土地建築改良物抵押權設定契約書其他
      約定事項等文件，而依授權書所載，立書人因向花旗銀行「申請為期二十年，
      新台幣一千零二十萬元整之貸款，已簽署消費性房屋抵押借款暨擔保透支約定
      書、不動產使用切結書、共同借款授權書、土地建築改良物抵押權設定契約書
      其他約定事項、房屋抵押貸款撥款申請暨委託書、貸款暨車輛動產抵押契約等
      文件。立書人瞭解該項貸款申請尚未經貴行內部授信審核核准，故於立書人簽
      署貸款文件時，有關條件尚未確定因而將貸款金額、利率、加減碼數、貸款期
      間處留予空白。立書人茲授權貴行於貴行內部授信准予核貸後，按貴行徵信標
      準及結果，逕將下列項目填妥：貸款金額（以不超出新台幣一千零二十萬元整
      為限）、貸款期限（以不超出二十年為限）、及利率、加減碼數（以下列範圍
      為限：零碼）及其他任何空白處（按貴行與立書人之協議）。除立書人於貴行
      以書面郵寄該填妥之貸款文件副本十日內，以書面提出異議者外，立書人同意
      凡按上述方式填妥之各項，皆對立書人有完全之拘束力。」是依上述授權書所
      載，自訴人對於貸款金額、貸款期限、及利率、加減碼數及其他任何空白處授
      權花旗銀行填寫。而依消費性房屋抵押借款暨擔保透支約定書第一條第一項有
      關利率之計算部分，契約書約定：「彈性利率（固定加浮動）自撥款當日起滿
      十二個月期間內，按年利率9.25%計息，自撥款當日起滿十二個月後，按貴行
      當時基本放款利率減0.35%計，嗣隨後貴行基本放款利率調整而調整，並自調
      整日起，按調整後之利率計算。」於同欄目第二段中就本金、利息償還辦法部
      分則勾選「自第一期起，按年金法，本息平均攤還。」一項，其後在第三段「
      擇定方式」中，自訴人甲○○並簽名明示選定「以上利率調整方式，採第二種
      ，本金、利息償還辦法採第一種無誤。」足證自訴人對於房屋抵押借款一項，
      關於利息計算方式係採：「彈性利率（固定加浮動）自撥款當日起滿十二個月
      期間內，按年利率9.25%計息，自撥款當日起滿十二個月後，按貴行當時基本
      放款利率減0.35%計，嗣隨後貴行基本放款利率調整而調整，並自調整日起，
      按調整後之利率計算。」利率方式計息已認知無誤。自訴人指稱係以8.5%利率
      計息云云，主要依據係依其所持有之「土地建築改良物抵押權設定契約書其他
      約定事項」文書中，在印就文字上端空白中央部分有「雙方議定年利率8.5%
      ，六個月欠息緩衝期，可聲請增加。」手寫文字，經查，花旗銀行所提出之
      「土地建築改良物抵押權設定契約書其他約定事項文書」原本中，並無此段手
      寫文字之記載，訊據自訴人乙○○○陳稱該段文字係渠所填載，惟曾取得花旗
      銀行行員同意云云（參本院八十九年七月十三日、八月八日訊問筆錄），然自
      訴人此部份說辭為花旗銀行所否認，自訴人對於究係何人應允亦無法提出說明
      ，雖自訴人於本院審理時曾提出錄音帶一捲，表示花旗銀行行員亦曾口頭允諾
      以8.5%利率計息云云，然經本院於八十九年九月十四日審理期日當庭勘驗錄音
      帶談話內容，僅聞花旗銀行行員對自訴人之代理人丙○○說明貸款作業及催收
      程序，雖花旗銀行行員有表示貸款當時曾嘗試為自訴人爭取較優惠利率，惟並
      未承諾利率若干，遍聞全卷錄音帶內容均無任何所謂優惠利率數額，是自訴人
      所謂花旗銀行於議定利率之外，另曾應允優惠利率云云，顯乏依據。設若花旗
      銀行行員確曾允諾給予自訴人優惠利率，何以僅自訴人所持有之「土地建築改
      良物抵押權設定契約書其他約定事項」影本文書中，在印就文字上端空白中央
      部分有「雙方議定年利率8.5%，六個月欠息緩衝期，可聲請增加。」手寫
      文字，而花旗銀行之原本文書中無此段文字之記載？又自訴人於自訴狀中自陳
      從未拿過合約書正本，僅在八十七年向花旗銀行要求時，始由花旗銀行交付一
      份影本，若自訴人此一說法屬實，何以取自花旗銀行之影本有上開手寫文字之
      記載，而花旗銀行原本文件上卻無此等文字？若自訴人所謂花旗銀行行員應允
      8.5%優惠利率屬實，豈非表示花旗銀行行員於影印原本文件後，在交付自訴人
      之影本文件前，再與自訴人重新商談利率，然後同意自訴人在上開影印之合約
      書上書寫上開文句？矧銀行作業方式，銀行行員既已與客戶議定貸款條件，豈
      有在交付合約書影本時再同意自訴人單方面於影本上另行書寫利率數額，而在
      合約書原本上未有片語隻字情事？自訴人認為被告受託為自訴人處理事務，竟
      為圖自己利益而損害自訴人利益，涉有觸犯刑法第三百四十二條背信罪嫌云云
      ，惟自訴人對於被告此部分事實並未提出積極證據供本院佐參，而所舉證物復
      無法證明被告有此犯行，是自訴人此部分指摘，自屬無據。
（三）另自訴人指稱被告涉嫌偽填發票日，觸犯刑法第二百零一條偽造有價證券罪嫌
      云云。經查，自訴人於向花旗銀行借款時，曾在花旗銀行所提供之空白本票上
      簽名，並填載身分證統一編號，其餘事項則空白未填，另於本票扉頁附有授權
      書，載明關於到期日及利率事項授權花旗銀行自行填載，以利花旗銀行行使票
      據上之權利。而自訴人與花旗銀行行員在八十五年十二月二日商談借款事宜時
      ，除利率及到期日期非自訴人所親自填寫外，另關於發票日部分亦非自訴人所
      親填，花旗銀行就此亦不否認，僅稱在作業實務上，銀行行員常有代客戶填寫
      文件情事，然此均為借款人所知悉並合於當事人之本意等語。按到期日、一定
      之金額及發票日等事項乃本票必要記載事項，此為票據法第一百二十條第一項
      所明定，欠缺票據法所規定票據上應記載事項之一者，除票據法另有規定者外
      ，該票據無效，此亦為票據法第十一條第一項所規定，關於本票到期日未為記
      載者，票據法第一百二十條第二項規定視為見票即付，而關於發票日未記載者
      ，同法第一百二十條並未設有規定，是未記載發票日之本票，固為無效之票據
      ，惟倘本票上確有發票日之記載，僅關於其記載究為發票人所為，抑或執票人
      所代為，而執票人之代填是否獲得發票人之授權一節存有爭執者，則應探究當
      事人之真意，不應拘泥於究係何人所為而忽略當事人本意之探尋，最高法院七
      十二年台上字第三三五九號判例即指出：「上訴人簽發未記載發票日之訟爭支
      票，交與會首邱某囑其於每月十二日提示兌領，以清償上訴人應繳死會會款之
      用，即係以會首為其逐月填寫發票日之機關，該會首因給付會款而轉囑被上訴
      人填寫發票日完成發票行為，則被上訴人亦不過依上訴人原先決定之意思，輾
      轉充作填寫發票日之機關，與上訴人自行填寫發票日完成發票行為無異，上訴
      人不得以訟爭支票初未記載發票日而主張無效，尤不得以伊未直接將訟爭支票
      交付被上訴人，被上訴人填寫發票年月日完成發票行為，未另經伊之同意，執
      為免責之抗辯。」此一判例意旨可供審酌之參照。茲自訴人並不否認於八十五
      年十二月二日與花旗銀行洽談借款事宜，並於是日簽訂借款契約書，同時花旗
      銀行並據此撥款予自訴人，自訴人並因此依約攤還借款本息等情，而依銀行借
      貸實務，借款人必須填妥相關資料，放款銀行始願意審核貸款事宜並且撥款，
      而借款人於借款時亦多係遵守銀行要求，填寫相關必要資料，對於借款所需具
      備之文件，或係自行填寫，或係委由銀行行員代填，此一情形並非絕無僅有，
      若借款人於借款相關資料上有闕漏，倘係銀行行員得代勞者，銀行行員因此代
      為，當不違借款人之本意，蓋借款人所企求者乃順利借得款項，若作業上有何
      要求，自依規定配合，以利完成貸款手續。是縱使銀行行員為客戶代填文件，
      是否構成違法，仍應視該行為是否違背借款人本意，是否於概括授權範圍內，
      非得一概認為違法。本案自訴人確曾向花旗銀行申貸，花旗銀行於核貸時為求
      獲得充足擔保，要求借款人即自訴人於銀行所提供之空白本票上簽名，其他事
      項則授權花旗銀行代填，包括利率及到期日等，自訴人遂因此於本票上簽名，
      雖所謂授權事項中並未載明包括「發票日期」之填寫，惟關於利率及到期日等
      重要事項既已授權花旗銀行自行填寫，關於發票日之記載，是否亦包括在內，
      即有深究之必要。本案自訴人確有向花旗銀行借款之事實，同時授權花旗銀行
      於本票上填寫到期日及利率，花旗銀行要求自訴人填寫本票之主要目的，在於
      屆期倘自訴人未依約償還欠款，得據此本票行使權利，自訴人亦知悉此旨，換
      言之，自訴人亦了解倘屆期渠無法清償債務，花旗銀行即得提示本票，請求付
      款，自訴人此一行為，即係以花旗銀行為其填寫發票日之機關，依上開判例意
      旨，自訴人自不得於嗣後猶主張該本票於簽發時並未填載發票日而無效。況花
      旗銀行於自訴人借款當時，代自訴人於本票上填寫借款日即八十五年十二月二
      日為發票日，亦符合自訴人執此本票向花旗銀行借款之本意。自訴人嗣後因無
      力繳交欠款，遂據此認為被告涉嫌偽造有價證券云云，惟假設自訴人於取得貸
      款後，均依約繳納分期款以至於終，未有遲、欠繳紀錄，是否仍能於嗣後主張
      借款當時所簽發之本票未記載發票日，是該本票無效，而銀行行員代填日期涉
      及偽造有價證券？由此可知自訴人此一指訴不惟與銀行實務相違，亦屬乏據。
（四）自訴人另以被告在其商品或其廣告為不實或引人錯誤之表示或表徵，有違反公
      平交易法第二十一條規定之嫌云云。姑不論該法就該條規定並未設有刑罰之處
      罰，即以本件自訴人向花旗銀行貸款一節為論，亦未見有何所謂不實或引人錯
      誤之表示，蓋關於自訴人與花旗銀行間之貸款條件，均明文記載於契約書內，
      自訴人於簽訂契約前，並非毫無逐字審閱契約內容之機會，而其中關於利率部
      分，自訴人亦在利率欄下簽名確認，足證自訴人確知所有重要事項，自訴人僅
      泛稱有所謂虛偽不實云云，未據其提出證據以供審酌，而對於契約文件部分，
      既已明文記載，且依約行使，即無所謂虛偽不實或引人錯誤可言，自訴人此一
      指摘自無理由。自訴人復稱被告涉嫌違反消費者保護法第十二條，即渠等與花
      旗銀行所簽訂之借貸定型化契約因違反誠信原則，應屬無效云云。茲查該條第
      一項係規定定型化契約中之條款違反誠信原則，對消費者顯失公平者無效，此
   一規定係針對民事契約之效力為規定，並非針對契約當事人之刑事責任為規範
      ，倘自訴人認為渠等與花旗銀行間所簽訂之定型化契約確有違反誠信原則情形
      ，自得循民事訴訟程序確認該契約之效力，尚難據此論斷契約當事人之刑事責
      任，自訴人援引此一規定追訴被告刑事責任，顯然失當，亦屬無稽。是本件花
      旗銀行台灣分公司本國籍職員關於自訴人本件不動產抵押借款事宜既無任何違
      法情事，縱認為被告與該公司職員間有意思聯絡及行為分擔，亦無任何刑事責
      任可言。此外，復查無其他積極證據證明被告有自訴意旨所指犯行，既無法證
      明被告犯罪，依照首開說明，本件自訴應予駁回。
據上論結，應依刑事訴訟法第三百二十六條第三項、第二百五十二條第十款，裁定如
主文。
中      華      民      國      八十九    年    十二    月    二  十    日
                                      臺灣臺北地方法院刑事第九庭
                                          法  官
右正本證明與原本無異。
如不服本裁定，應於送達後五日內，向本院提出抗告狀。
                                          書記官
中      華      民      國      八十九    年    十二    月    二  十    日


司法院資訊處製作；財團法人民間司法改革基金會備份。
